臺灣高等法院高雄分院刑事判決　　 96年度上重更(二)字第4號
上　訴　人
即　被　告　乙○○
　　　　　　　　　　現羈押臺灣高雄看守所
指定辯護人　本院公設辯護人孫妙岑
上列上訴人因違反毒品危害防制條例案件，不服臺灣高雄地方法
院94年度重訴字第62號中華民國95年1 月5 日第一審判決（起訴
案號：臺灣高雄地方法院檢察署94年度偵字第13976 號），提起
上訴，判決後，經最高法院第2次發回更審，本院判決如下：
    主  文
原判決撤銷。
乙○○共同運輸第一級毒品，處有期徒刑拾伍年，褫奪公權拾年
。扣案海洛因磚壹塊（不含包裝袋，淨重佰拾伍點捌壹公克
）沒收銷燬之。扣案行動電話壹支（序號000000000000000） 沒
收之。
    事  實
一、乙○○明知海洛因為毒品危害防制條例第2 條第2 項第1 款
    所列之第一級毒品，亦係懲治走私條例第2 條所稱之管制物
    品，依法不得運輸、販賣、持有或私運進口，竟意圖營利，
    於民國（以下同）94年間與綽號「阿文」之成年人甲○○（
    已另案由台灣板橋地方法院檢察署檢察官以94年度偵字第15
    530 、18998 號案件提起公訴，因甲○○未到案尚未審結）
    ，及某不詳姓名，甲○○自稱為其老婆之綽號「小文」之成
    年人，共同意圖營利，基於自大陸地區走私運輸第一級毒品
    海洛因來台販賣之犯意聯絡，約定由甲○○付給新台幣（下
    同）5 萬元為報酬，由其將甲○○自大陸地區以郵寄方式運
    輸至台中之海洛因磚（海洛因磚係甲○○事前獨自意圖營利
    販入）交付予甲○○指定之買主。乙○○於是將其00000000
    00號行動電話留給甲○○，甲○○則自大陸地區利用不知情
    之「宏大物流」快遞公司，將所販入之海洛因磚以包裹方式
    ，記載「收件人：王志明，聯絡電話：0000000000」寄出，
    94年6 月15日乙○○接獲「宏大物流」快遞公司人員之通知
    ，即前往台中市「宏大物流」快遞公司領取上開海洛因磚。
    94年6 月17日7 時許，乙○○接獲該綽號「小文」之成年女
    子之指示，要求乙○○將上開海洛因磚攜往高雄市○鎮區○
    ○路交付給買主，並向買主收取100 萬元價金，乙○○遂依
    其指示，於同日7 時40分許攜帶上開海洛因磚，僱用不知情
    之計程車司機葉朝榮駕駛車牌號碼QX-1662 號自用小客車由
    彰化市○○路附近搭載其南下高雄前往約定地點，途中，「
    小文」以其所有之0000000000 0（大陸地區電話）、000000
    0000、0000000000、00000000 00 號等行動電話與乙○○使
    用之0000000000號行動電話聯絡，沿途指示乙○○前往特定
    地點，欲交付上開海洛因磚。嗣於同日10時15分許，為海巡
    署屏東機動查緝隊（以下簡稱，查緝隊）會同高雄市政府警
    察局保安大隊在高雄市○鎮區○○路瑞豐國小大門前，當場
    在前開自小客車副駕駛座前腳踏板處，扣得上開海洛因磚1
    塊（空包裝袋46.65 公克，淨重335.81公克）、乙○○所有
    之NOKIA 行動電話1 支（序號000000000000000） 、SIM 卡
    2 張（號碼為0000000000、0000000000），致乙○○未能將
    海洛因交付買主而販賣未遂。
二、案經海巡署屏東查緝隊報告臺灣高雄地方法院檢察署檢察官
    偵查起訴。
    理  由
壹、證據能力部分：
一、按通訊保障及監察法業於88年7 月14日制定公布，同年月16
    日生效，司法警察機關因偵辦刑事案件，為蒐集或調查證據
    ，而有實施通訊監察之必要者，於偵查中應由檢察官依職權
    或聲請核發通訊監察書，載明應記載事項，始得為之，其有
    急迫之情形經檢察官口頭通知先予執行通訊監察者，亦應於
    24小時內補發通訊監察書，同法第5 條、第6 條、第11條規
    定已明。又被告以外之人於審判外之陳述，雖不符前四條之
    規定，而經當事人於審判程序同意作為證據，法院審酌該言
    詞陳述或書面陳述作成時之情況，認為適當者，亦得為證據
    。
二、本案分別經法務部調查局高雄市調查處、高市警保安大隊、
    海巡署及法務部調查局高雄市調查處、海巡署屏東機動查緝
    隊向臺灣高雄地方法院檢察署檢察官聲請核發通訊監察書，
    由臺灣高雄地方法院檢察署檢察官於94年6 月2 日及94年6
    月6 日分別核發94年雄檢博羽聲監字第631 、65 0號之通訊
    監察書，有該通訊監察書2 份附卷可稽（見原審卷第89至92
    頁），依上開規定核發之通訊監察書所監聽之錄音帶及譯文
    （見警卷第18至21頁），雖屬被告以外之人於審判外之書面
    陳述，惟經被告及其辯護人在本院審判程序中同意作為證據
    ，本院審酌該書面陳述係依法律規定程序合法取得、作成，
    並無違反程序規定之情形，引為本件被告犯罪之證據亦屬適
    當，自得為作為證據。
貳、實體部分：
一、訊據上訴人即被告乙○○（下稱被告）對其與甲○○約定以
    5 萬元之代價，由其出面領取甲○○自大陸地區寄達台灣之
    毒品海洛因，並待甲○○、「小文」之指示，將毒品交付予
    其等指示之人並收取1 百萬元價金之事實均供承不諱。且查
    ：
（一）扣案之疑似海洛因磚1 塊，經送請法務部調查局鑑定結果
      ，認含第1 級第6 項毒品海洛因成分（空包裝重46.65 公
      克，淨重335.81公克），有法務部調查局94年8 月12日科
      調壹字第220020727 號鑑定通知書1 紙附卷可稽（見原審
      卷第62頁），是扣案物品確係海洛因無誤。
（二）被告乙○○所有之0000000000、0000000000號行動電話，
      經台灣高雄地方法院檢察署94年6 月2 日、6 月6 日核發
      之94雄檢博羽聲監字第631 、650 號通訊監察書執行監聽
      之結果，被告曾於94年6 月15日12時55分許接獲「宏大物
      流」快遞公司人員領取大陸包裹之通知；領得包裹後，並
      持0000000000之行動電話撥打「阿文」大陸地區18555 號
      電話，對方並交代被告要小心一點；又於同年月17日8 時
      10分許至10時14分許止連續接聽數通「小文」以大陸地區
      電話發話之通聯紀錄，內容略為：指示被告如何從彰化前
      往高雄市○鎮區○○路、所乘坐之車輛特徵以及價金為10
      0 萬等對話，有監聽譯文在卷可稽（見警卷第18至21頁）
      ，核與被告前揭供述與甲○○共同運輸、販賣毒品情節相
      符。又運輸販賣毒品行為，事涉重典，倘非利之所趨，又
      非熟識至親，豈有甘為他人冒此風險之理，是上訴人乙○
      ○自承參與本案將獲得5 萬元之報酬，依常理應與事實相
      符，足堪採信。另扣案之海洛因磚寄達台中時，包裹上載
      有被告之0000000000號行動電話，此從被告上開電話之監
      聽譯文，有快遞公司人員依記載聯繫被告可以得知。是上
      開被告之自白核與事實相符，自得採為論罪之證據。另海
      洛因於非法流通市場屬價格昂貴之物，且本案查扣之海洛
      因磚1 塊，空包裝重46.65 公克，淨重335.81公克（詳如
      前述），賣價高達100 萬元（被告依指示要向買主收取之
      價金），依常理，倘甲○○、「小文」事前並未告知被告
      ，並與被告協議談妥，甲○○當不敢貿然將價值高昂之海
      洛因寄予被告，是扣案之海洛因應係被告與甲○○、「小
      文」事先協議談妥後，始由甲○○自大陸地區寄出海洛因
      ，再由被告領取後，依甲○○、「小文」之指示自彰化出
      發前往高雄，將海洛因送至出價100 萬元購買之人甚明。
（三）又刑法上之幫助犯，固以幫助他人犯罪之意思而參與犯罪
      構成要件以外之行為而成立，惟所謂以幫助他人犯罪之意
      思而參與者，指其參與之原因，僅在助成他人犯罪之實現
      者而言，倘以合同之意思而參加犯罪，即係以自己犯罪之
      意思而參與，縱其所參與者為犯罪構成要件以外之行為，
      仍屬共同正犯。領取包裹之行為，雖非運輸毒品之構成要
      件行為，然在被告與甲○○、「小文」之犯罪計劃中，渠
      等自大陸將海洛因包裹寄出，最終目的係要將海洛因交付
      予買主，運輸海洛因之行為並非在海洛因包裹抵達台中市
      由被告領取時即完成。換言之，海洛因包裹寄達台中不過
      為前階段之運輸行為而已，被告領取海洛因後依指示再運
      輸至與買主約定之地點，運輸行為始告完成。是被告領取
      海洛因磚後，依共犯「小文」之指示自彰化攜帶海洛因磚
      前往高雄欲交付買主，已實施後階段之運輸行為，故被告
      是運輸毒品之正犯，並非僅以幫助他人犯罪之意思而參與
      運輸毒品犯罪構成要件以外之行為，應可認定。
（四）被告依約前往領取海洛因後，並依「小文」之指示，攜帶
      海洛因自彰化出發前往高雄欲交付予指定之人，並向買主
      收取價金100 萬元，則被告雖未與買主直接就買賣海洛因
      達成合意，並約定價金。然買賣雙方就契約標的及價金之
      意思表示合致，固為買賣契約成立之要件，惟契約成立後
      ，標的物之移轉及價金之交付，亦為買賣契約之主要義務
      ，故販賣海洛因與買主達成標的物及價金之合意、交付標
      的物及收取價金之行為，均屬販賣之構成要件行為甚明，
      是被告雖非買賣契約成立之當事人，然其依已與買主達成
      買賣標的物及價金合意之「小文」之指示，攜帶海洛因準
      備交付，並要向對方收取100 萬元，則其顯已參與販賣毒
      品之構成要件行為無疑，亦屬販賣毒品之正犯。
（五）邇來政府為杜絕毒品氾濫，毒害人民甚深，再三宣導教民
      眾遠離毒品、媒體之報導既深且廣，對於毒品之禁絕，應
      為民眾所熟悉。又政府對於查緝施用、轉讓及販賣毒品無
      不嚴格執行，且販賣毒品罪更係法定刑為無期徒刑、死刑
      之重罪，衡情，若非有厚利可圖，豈可能冒被查獲判處重
      刑之風險而為毒品之交易行為。況本件被告所欲運送交付
      之毒品海洛因重量達3 百餘公克，價值達100 萬元（被告
      依甲○○、「小文」者指示要向買主收取之價金），顯然
      該支付100 萬元之人係毒品海洛因磚之買主，本件乃毒品
      交易甚明，被告並自承可獲得5 萬元之報酬，益見若非有
      利可圖，豈可能冒此風險而為運輸、交付毒品、收取價金
      之毒品交易行為，被告與甲○○、綽號「小文」之女子，
      主觀上確具有牟利之認識與意圖，應堪認定。
（六）綜上所述，被告與甲○○、「小文」事先協議談妥後，上
      開海洛因始由甲○○從大陸寄送來台，由被告具領，被告
      並依「小文」之指示，攜帶上開海洛因南下高雄準備交付
      買主，並要向買主收取100 萬元價金，其確共同參與私運
      管制物品（毒品海洛因）進口及運輸毒品海洛因、販賣毒
      品海洛因之犯行，本件事證明確，其犯行已堪認定。
二、按海洛因係屬毒品危害防制條例第2 條第2 項第1 款所列之
    第一級毒品，不得運輸、販賣、持有，亦係行政院依懲治走
    私條例第2 條第4 項公告之「管制物品及其數額」甲項第四
    款所列之管制進出口物品，被告與甲○○、「小文」基於共
    同私運管制物品（毒品海洛因）進口及運輸毒品海洛因、販
    賣毒品海洛因之犯意聯絡，由甲○○自大陸地區郵寄海洛因
    至台灣，並依「小文」指示前往高雄交付予買主，於尚未交
    付前，為查緝隊隊員會同高雄市政府警察局保安大隊查獲，
    販賣行為尚未完成而未遂。是核被告所為，係犯毒品危害防
    制條例第4 條第1 項之運輸第一級毒品罪、同條例第4 條第
    6 項、第1 項之販賣第一級毒品未遂罪及懲治走私條例第2
    條第1 項之私運管制物品罪。被告持有毒品之低度行為，為
    其運輸、販賣毒品之高度行為所吸收，不另論罪。被告與甲
    ○○、「小文」者間就私運管制物品（毒品海洛因）進口及
    運輸毒品海洛因、販賣毒品海洛因未遂（被告未參與意圖營
    利而販入部分）之犯行有犯意聯絡、行為分擔，為共同正犯
    。被告與甲○○、「小文」等人利用不知情之快遞公司，將
    毒品海洛因以郵件包裹之方式自大陸地區私運進入我國境內
    ，及利用不知情之計程車司機葉朝榮在台灣自彰化市運輸毒
    品至高雄市，均為間接正犯。又被告以一運輸海洛因之行為
    同時觸犯毒品危害防制條例第4 條第1 項運輸第一級毒品罪
    及懲治走私條例第2 條第1 項之私運管制物品罪，為想像競
    合犯，應依刑法第55條規定，從一重之毒品危害防制條例第
    4 條第1 項之運輸第一級毒品罪處斷。又被告與甲○○等將
    毒品海洛因由大陸地區運輸入境來台及自台中運輸至高雄之
    目的原在販賣毒品，則販賣第一級毒品未遂罪與運輸第一級
    毒品罪間有方法結果之牽連關係，亦應依修正前刑法第55條
    牽連犯之規定從一重處斷（查被告行為後，94年1 月7 日修
    正公布之刑法，自95年7 月1 日施行，修正後之刑法刪除第
    55條關於牽連犯之規定。本件被告所犯上開運輸第一級毒品
    罪、販賣第一級毒品未遂等罪具有牽連犯之關係，依修正前
    即行為時之規定，應從一重之運輸第一級毒品罪處斷；依修
    正後之刑法既已刪除牽連犯之規定，則所犯上述各罪應依數
    罪併罰之規定分論併罰。比較新舊法之規定，修正後之規定
    並非較有利於被告，依刑法第2 條第1 項之規定，應適用行
    為時之法律，即適用修正前刑法第55條牽連犯之規定，從一
    重之運輸第一級毒品罪處斷。），而依修正前刑法第55之規
    定從一重處斷者，應先以法定刑為比較輕重之標準，即以某
    一罪之法定刑與他罪名之法定刑相比較，而從一法定刑較重
    之罪名處斷之謂，至各該罪名是否另有總則上加重、減輕其
    刑之原因，因與各該罪之法定本刑無關，係另一問題，不影
    響各該罪法定本刑輕重之比較。本件被告所犯運輸第一級毒
    品罪與販賣第一級毒品未遂罪之法定本刑，均為死刑或無期
    徒刑。販賣第一級毒品部分雖僅在未遂階段，然刑法第25條
    第2 項未遂犯得減輕其刑之規定，係屬刑法總則所定之減輕
    原因，並非法定刑之減縮，其法定本刑與販賣既遂無異，不
    得依未遂規定減輕其刑後與運輸第一級毒品之法定刑比較其
    輕重，是該兩罪之法定刑仍屬相同，自應依各該犯罪之情節
    ，比較其輕重，而運輸毒品之目的在販賣，販賣毒品予他人
    固嚴重影響他人之身心健康及社會秩序，然本案販賣行為尚
    屬未遂，實害尚未發生，反觀其運輸之毒品已自境外進入國
    境，對國內治安及毒品之防制以造成重大危害，更使國人之
    身心健康，處於隨時被害之狀態，綜合前開情節以觀，自以
    運輸第一級毒品罪之情較重（最高法院93年台上字第4565號
    判決參照），故應依修正前刑法第55條牽連犯之規定，從情
    節較重之運輸第一級毒品罪處斷。又被告雖在警訊中有供出
    海洛因是來自甲○○，惟查毒品危害防制條例第17條之規定
    ，供出毒品來源，因而破獲者，得減輕其刑，其立法理由係
    為鼓勵供出來源，俾擴大偵破，以宏效果，則所謂供出來源
    云者，當係指毒品之非法持有、施打、吸用、販賣之人供出
    該毒品之來源，即供應者（俗稱「上游」或「前手」者）係
    屬何人，始有本條減輕其刑規定之適用；至僅供出共犯，並
    非此規定所謂之來源，縱據此因而破獲，仍屬本件範圍，其
    對於維護社會，擴大毒品之偵破，並無裨益，自難遽邀減刑
    之寬典（最高法院95年度台上字第489 號、1982號判決可資
    參照），故本件被告係供出共犯甲○○，仍屬本件範圍，因
    而參酌前述最高法院判決意旨，仍不符毒品危害防制條例第
    17條所規定之供出毒品來源之規定，自不得依該條規定減輕
    其刑，併予敘明。
三、另查本件被告所犯走私、運輸及販賣第一級毒品海洛因罪，
    雖查獲之毒品數量達3 百餘公克，惟審酌被告僅係為圖5 萬
    元之報酬，受甲○○之僱用，在本件整體運輸毒品、販賣毒
    品過程中，係參與至快遞公司領貨、自彰化攜帶海洛因磚前
    往高雄欲交付買主並收取價金之工作，被查獲後即坦承犯行
    並供出共犯甲○○等情狀，本院認被告犯罪情狀顯可憫恕，
    如科以法定低度刑仍嫌過重，情輕法重，爰依刑法第59條之
    規定酌減其刑（刑法第59條修係法院就酌減審認標準見解之
    明文化，係純文字之條正，非屬法律條文之變更，應逕適用
    裁判時法即修正後之刑法第59條規定）。又被告行為後，94
    年2 月2 日修正公布之刑法，自95年7 月1 日施行，修正後
    之刑法第64條第2 項規定：「死刑減輕者，為無期徒刑。」
    而修正前刑法第64條第2 項規定：「死刑減輕者，為無期徒
    刑或為15年以下12年以上有期徒刑。」，則行為後之新法並
    非較有利於被告，依刑法第2 條第1 項前段規定，自應適用
    修正前之刑法第64條第2 項規定。刑法第65條第2 項規定：
    「無期徒刑減輕者，為20年以下15年以上有期徒刑。」，而
    修正前刑法第65條第2 項則規定：無期徒刑減輕者，為7 年
    以上有期徒刑。」則行為後之之法律並非較有利於被告，依
    刑法第2 條第1 項前段規定，本件有關無期徒刑減輕之規定
    ，自應適用修正前之刑法第65 條 第2 項規定減為7 年以上
    有期徒刑。另公訴人雖未就被告與甲○○、「小文」共同自
    大陸地區私運、運輸第一級毒品海洛因來台之部分提起公訴
    ，惟此部分與已起訴論罪科刑之部分分別有裁判上一罪及實
    質上一罪之關係，本院自得併與審理，併此敘明。
四、原審據以論處被告罪刑，固非無見；惟查：(一)公訴人未就被
    告與甲○○、「小文」共同自大陸地區私運、運輸第一級毒
    品海洛因來台之部分提起公訴，原審漏未說明其併予審理之
    理由，尚有未洽；(二)被告行為後，94年2 月2 日修正公布之
    刑法，自95年7 月1 日施行，修正後之刑法刪除第55條關於
    牽連犯之規定，原審未及予以新舊法比較，尚有未合。（三
    ）原審認被告販賣第一級毒品未遂罪之情節較運輸第一級毒
    品罪為重，而從一重論處販賣第一級毒品未遂罪，亦有未洽
    ，(四)被告利用不知情之計程車司機葉朝榮運輸毒品，係間接
    正犯，原判決疏未論及，同有未洽。被告上訴意旨否認犯罪
    ，指摘原判決不當，雖無理由；惟原判決既有上開可議之處
    ，自應由本院將原判決予以撤銷改判。爰審酌被告前犯罪前
    科紀錄，有臺灣高等法院被告前案紀錄表1 份在卷可稽，本
    件係因貪圖5 萬元之報酬而參與運輸毒品、販賣毒品，誤罹
    毒品危害防制條例之重典。然經查獲之毒品海洛因重量3 百
    餘公克，如經流入市面，危害程度非輕，惟幸經海巡署查緝
    隊隊員於交付前及時緝獲，始堵截毒品流入市面之危害，及
    被告犯後在本院坦承犯行之態度等一切情狀，量處如主文第
    2 項所示之刑，並依刑法第37條第2 項規定宣告褫奪公權10
    年。扣案之海洛因磚1 塊（不含包裝袋，淨重335.81公克）
    係第一級毒品海洛因，應依毒品危害防制條例第18條第1 項
    之規定，諭知沒收銷燬之，至鑑定時經取樣鑑驗耗用之毒品
    海洛因，因已不存在，無庸宣告沒收。又扣案之行動電話1
    支（序號：000000000000000） 係屬被告所有供其在臺灣與
    甲○○、「小文」聯絡本件走私、運輸、販賣毒品海洛因犯
    罪之用等情，亦經被告於警詢及原審供明在卷，均應依毒品
    危害防制條例第19條第1 項之規定，宣告沒收（已扣案，無
    不能沒收而諭知追徵之問題）。又被告供承以5 萬元之代價
    從事本件犯行，然尚無積極證據證明共犯甲○○等已將5 萬
    元之報酬交付予被告，自難認被告已因本件犯行而有所得，
    自難依毒品危害防制條例第19條第1 項規定予沒收，爰不諭
    知沒收。又包裹上開海洛因磚之空包裝袋1 只，因已經法務
    部調查局就之與盛裝之第一級毒品海洛因分別鑑析其重量，
    應可視為與第一級毒品分離之物，該包裝袋雖係供被告為本
    件犯行時作為掩飾內容物且便於攜帶毒品而供運輸毒品犯罪
    之用，然非被告所有，爰不併予宣告沒收（最高法院93年台
    上字第5418號判決參照）。又扣案號碼為0000000000、0000
    000000之SIM 卡2 張，雖係供被告與甲○○、「小文」聯絡
    所用之物，但因行動電話號碼之SIM 卡，係使用者向電信業
    者申請租用而僅取得SIM 卡之使用權，該SIM 卡仍屬電信業
    者所有，而非屬被告或甲○○、「小文」所有，尚不得依毒
    品危害防制條例第19條第1 項規定宣告沒收之理由（最高法
    院92年度臺上字第6836號判決意旨參考）。
據上論結，應依刑事訴訟法第369 條第1 項前段、第364 條、第
299 條第1 項前段，毒品危害防制條例第4 條第1 項、第18條第
1 項前段、第19條第1 項、懲治走私條例第2 條第1 項第6 項、
第12條、第11條，刑法第2 條第1 項前段、第11條、第28條、第
55條、第59條、第37條第2 項、修正前刑法第55條後段，判決如
主文。
本案經檢察官張其主到庭執行職務。
中　　華　　民　　國　　96　　年　　6 　　月　　14　　日
                  刑事第一庭    審判長法  官  郭雅美
                                      法  官  張意聰
                                      法  官  莊崑山
以上正本證明與原本無異。
如不服本判決應於收受本判決後10日內向本院提出上訴書狀，其
未敘述上訴理由者，並得於提起上訴後10日內向本院補提理由書
狀（均須按他造當事人之人數附繕本）「切勿逕送上級法院」。
中　　華　　民　　國　　96　　年　　6 　　月　　14　　日
　　　　　　　　　　　　　　　　　　　書記官  邱麗莉
附錄本件判決論罪科刑法條：
毒品危害防制條例第4 條：
製造、運輸、販賣第一級毒品者，處死刑或無期徒刑；處無期徒
刑者，得併科新臺幣1 千萬元以下罰金。
製造、運輸、販賣第二級毒品者，處無期徒刑或7 年以上有期徒
刑，得併科新臺幣7 百萬元以下罰金。
製造、運輸、販賣第三級毒品者，處5 年以上有期徒刑，得併科
新臺幣5 百萬元以下罰金。
製造、運輸、販賣第四級毒品者，處3 年以上10年以下有期徒刑
，得併科新臺幣3 百萬元以下罰金。
製造、運輸、販賣專供製造或施用毒品之器具者，處1 年以上7
年以下有期徒刑，得併科新臺幣1 百萬元以下罰金。
前五項之未遂犯罰之。
懲治走私條例第2 條：
私運管制物品進口、出口逾公告數額者，處7 年以下有期徒刑，
得併科新臺幣3百萬元以下罰金。
前項之未遂犯罰之。
第一項所稱管制物品及其數額，由行政院公告之。
